臺灣高等法院民事裁定　　　　　　　　　96年度抗字第1637號
抗　告　人　乙○○
相　對　人　甲○○○
上列當事人間因強制執行聲明異議事件，抗告人對於中華民國96
年8 月22日臺灣板橋地方法院95年度執字第34073 號裁定提起抗
告，本院裁定如下：
    主    文
原裁定廢棄。
相對人在原執行法院之聲明異議駁回。
聲明異議及抗告程序費用由相對人負擔。
    理    由
一、相對人即債權人於原執行法院聲明異議意旨略以：相對人與
    債務人吳俊源等間拍賣抵押物強制執行事件，業將債務人等
    所共有坐落臺北縣林口鄉○○○段寶斗厝坑小段324 地號土
    地（面積8927平方公尺，應有部分6929/10000）公開拍賣並
    已拍定。惟原執行法院未通知其餘土地共有人行使優先承購
    權，相對人前已具狀表明為上開土地之共有人，願依拍定價
    格優先承購，迄未獲原執行法院回覆，爰聲明異議等語。
二、原執行法院以：抗告人即拍定人不具上開土地共有人之身分
    ，原執行法院未於拍定後通知共有人行使優先承購權，影響
    相對人之共有人優先承購權，爰將該院於民國（下同）96年
    7 月30日以板院輔95執正34073 字第037373號對拍定人乙○
    ○發給上開土地權利移轉證書之執行處分撤銷。
三、抗告意旨略以：不動產拍賣，於原執行法院發給權利移轉證
    書予拍定人後，所有權即已移轉予拍定人，拍賣程序因此終
    結，原執行法院已無將原處分撤銷或更正之權利。原執行法
    院於96年7 月30日發給抗告人權利移轉證書，抗告人旋持向
    地政事務所辦竣所有權移轉登記，執行程序即於96年7 月30
    日終結，抗告人已取得拍賣不動產之所有權。相對人遲至96
    年8 月15日始具狀聲明異議，主張就拍定之不動產有優先承
    購權云云，係在抗告人取得上開土地所有權之後，原執行法
    院已不得就原處分為撤銷或更正。又優先承購權僅為債權之
    性質，本不得於拍定人取得所有權後訴請塗銷所有權，原執
    行法院撤銷原發給抗告人權利移轉證書之執行處分，顯有重
    大違法。另相對人已於被訴侵占案件刑事偵查中承認上開土
    地為成源公司所有，其僅為登記名義人，相對人既非土地之
    真正所有權人，即不得主張共有人之優先承購權。況相對人
    授權成源公司破產財團將上開土地之共有部分付諸拍賣，於
    拍定後明知係由抗告人依法拍定，嗣再主張優先承購權，顯
    有權利濫用之情形等語。
四、按強制執行法第98條第1 項前段規定：「拍賣之不動產，買
    受人自領得執行法院所發給權利移轉證書之日起，取得該不
    動產所有權。」；又「執行法院於發現有當事人或利害關係
    人得據為聲請或聲明異議之事由存在，法律既無明文限制執
    行法院不得依職權逕將原處分或程序撤銷或更正之，解釋上
    固不能謂執行法院無此權限，但依強制執行法第12條第1 項
    規定之同一法理，執行法院仍應於強制執行程序終結前為之
    ；強制執行程序一經終結，即不許執行法院撤銷或更正原處
    分或程序」，亦經最高法院著有80年臺抗字第356 號判例可
    資參照。次按強制執行法第12條第1 項所謂「強制執行程序
    終結」，係指對於執行標的物之強制執行程序終結而言。至
    拍賣程序何時終結，應視拍賣物為動產或不動產而異；如係
    動產，係於執行法院將拍賣物交付買受人之時；如係不動產
    ，則於執行法院發給權利移轉證書予買受人時，拍賣程序始
    為終結。又土地法第34條之1 第4 項、第5 項規定土地或建
    築改良物共有人之優先承購權，係屬債權性質。出賣人縱違
    反同條第2 項之規定，未為通知而逕出賣第三人，並辦畢所
    有權移轉登記予第三人，他共有人仍不得訴請塗銷登記，執
    行法院於拍定人（第三人）已取得拍賣標的物之所有權後，
    亦不得再據以撤銷拍賣程序。
五、經查：
  (一)本件相對人持原法院95年度拍字第1147號拍賣抵押物裁定，
    聲請對債務人吳俊源等所共有之上開土地為強制執行（原執
    行法院95年度執字第34073 號），於96年7 月20日進行第一
    次拍賣，由抗告人得標拍定，原執行法院並於96年7 月30日
    發給抗告人權利移轉證書。抗告人自該日起即取得上開土地
    之所有權，拍賣執行程序依法即已終結，抗告人復已辦竣所
    有權移轉登記，有土地所有權狀及土地登記謄本影本附卷可
    稽（見本院卷第9 頁至第10頁）。相對人於拍賣執行程序終
    結後之96年8 月15日始具狀聲明異議，主張共有人之優先承
    購權，與強制執行法第12條第1 項之規定不合，原執行法院
    無從依相對人之聲請，撤銷已為之處分（最高法院80年度臺
    抗字第399 號及85年度臺抗字第516 號裁定意旨參照）。
  (二)土地法第34條之1 第4 項、第5 項規定土地或建築改良物共
    有人出賣其應有部分時，其他共有人具有之優先承購權，屬
    債權之性質，於他人已登記所有權後，即不得訴請塗銷登記
    。又該優先承購權規定之立法意旨，無非為第三人買受共有
    人之應有部分時，承認其他共有人享有優先承購權，以限制
    共有人之人數增加，簡化共有關係。本件相對人之聲明異議
    ，既在上開土地拍賣程序終結之後，且抗告人對相對人是否
    具共有人身分，亦有質疑，自應循訴訟途徑解決兩造間之實
    體爭執，非本件聲明異議程序所得審酌。
六、原執行法院未查，逕將發給抗告人上開土地權利移轉證書之
    處分撤銷，容有未洽。抗告意旨指摘原裁定不當，求予廢棄
    ，為有理由，應由本院將原裁定廢棄，更為裁定如主文第2
    項所示。
據上論結，本件抗告為有理由，爰裁定如主文。
中　　華　　民　　國　　96　　年　　10　　月　　25　　日
                    民事第十二庭
                        審判長法　官  陳駿璧
　　　　　　　　　  　　　　　法　官  王仁貴
　　　　　　　　　　  　　　　法　官  王麗莉
正本係照原本作成。
本裁定除以適用法規顯有錯誤為理由，並經本院許可外，不得再
抗告。如提起再抗告，應於收受後10日內委任律師為訴訟代理人
向本院提出再抗告狀。並繳納再抗告費新台幣１千元。
中　　華　　民　　國　　96　　年　　10　　月　　25　　日
　　　　　　　　　　　　　　　書記官  劉美垣
